臺灣高等法院民事判決　　　　　　　 95年度上更(一)字第142號
上　訴　人　戊○○
　　　　　　丁○○
　　　　　　　　　　　　樓
共　　　同
訴訟代理人　余鑑昌律師
被上訴人　　丙○○
　　　　　　乙○○
　　　　　　甲○○
共　　　同
訴訟代理人　陳倉富律師
上列當事人間給付退股金事件，上訴人對於中華民國93年7月23
日臺灣宜蘭地方法院92年度訴字第362號第一審判決提起上訴，
經最高法院第一次發回更審，本院於96年1月23日言詞辯論終結
，判決如下：
    主  文
原判決廢棄。
被上訴人應各給付上訴人戊○○新台幣拾柒萬壹仟玖佰貳拾
元、應各給付上訴人丁○○新台幣壹拾捌萬伍仟玖佰陸拾貳元，
及被上訴人丙○○、乙○○自民國92年12月19日起，被上訴人甲
○○自民國92年12月23日起，均至清償日止，按年息百分之5計
算之利息。
第一、二審及發回前第三審訴訟費用，由被上訴人負擔。
    事實及理由
一、本件上訴人主張：上訴人於民國92年6、7月間經被上訴人丙
    ○○遊說投資基隆市○○○○○街住宅區集合市場開發案，
    而於同年8月間分別出資新臺幣（下同）120萬元、60萬元。
    嗣因發現該開發案與被上訴人丙○○所述相去甚遠，乃決定
    退出該開發案之投資，並於92年10月13日與被上訴人簽訂「
    億豐開發企業有限公司股東協議書」（下稱系爭協議書），
    約定上訴人股權讓與被上訴人，被上訴人三人應分別退還上
    訴人戊○○、丁○○股金111萬5,774元、55萬7,887元。詎
    被上訴人迄未給付等情，爰依系爭協議書之約定，求為命被
    上訴人每人應給付上訴人戊○○37萬1,923元、丁○○18萬
    5,962元及均自起訴狀繕本送達之翌日起至清償日止，按年
    息百分之5計算利息之判決（原審為上訴人敗訴之判決，上
    訴人不服提起上訴，經本院前審將原判決廢棄，准上訴人之
    請求，而為被上訴人敗訴之判決，被上訴人上訴第三審，經
    最高法院廢棄發回）。並上訴聲明：(一)原判決廢棄。(二)被上
    訴人應各給付上訴人戊○○37萬1,923元、丁○○18萬5,962
    元，及均自起訴狀繕本送達之翌日起至清償日止，按年息百
    分之5計算之利息（見本院上更(一)卷第67頁之筆錄、第60頁
    之辯論意旨狀）。
二、被上訴人則以：系爭協議書係億豐開發企業有限公司（下稱
    億豐公司）全體股東依公司法第111第1項規定，同意上訴人
    得以其出資之全部或一部，轉讓於他人，非兩造約定由被上
    訴人受讓上訴人之股權云云，資為抗辯。並答辯聲明：上訴
    駁回（見本院上更(一)卷第67頁之筆錄、第54頁之辯論意旨狀
    ）。
三、兩造不爭執事項：
    兩造為億豐公司之股東，於92年10月13日簽訂系爭協議書，
    為兩造所不爭執（見本院上更(一)卷第46頁之筆錄），並有系
    爭協議書、公司變更登記表可證（見原審卷第8頁、第48頁
    至第50頁），堪信為真實
四、本件經依民事訴訟法第463條準用同法第270條之1第1項第3
    款規定，整理爭點並協議簡化爭點後，兩造同意就本院95年
    11月27日準備程序中，兩造協議簡化之爭點為辯論範圍。兩
    造之爭執點為：(一)系爭協議書是否具有股權讓與之性質？(二)
    上訴人戊○○於92年10月7日之存證信函，與系爭協議書之
    關係為何？(三)上訴人請求被上訴人給付退股金是否有理？（
    見本院上更(一)卷第47頁之筆錄）。茲分述如下：
    (一)按解釋意思表示應探求當事人之真意，不得拘泥於所用之
      辭句，民法第98條定有明文。又解釋當事人之契約，應以
      當事人立約當時之真意為準，而真意何在，又應以過去事
      實及其他一切證據資料為斷定之標準，不能拘泥文字致失
      真意（最高法院39年台上字第1053號判例要旨參照）。查
      兩造均為億豐公司之股東，於92年10月13日簽訂系爭協議
      書，此為兩造所不爭執（見本院上更(一)卷第46頁之筆錄）
      。而系爭協議書內容為：「本公司股東戊○○、丁○○（
      代理人戴吳賜）先生該二人因私人問題無法繼續參予本公
      司，今協議同意該二人退夥，並自九十二年十月五日生效
      ，依規定解除該二人股東權利與義務之責任，避免口說無
      憑特立此書，以茲慎重，其有關二人退夥應退之股金計戊
      ○○先生為111萬5,774元，丁○○先生為55萬7,887元」
      ，末載「協議股東人：丙○○、乙○○、甲○○。退夥股
      東：戊○○、戴吳賜代理丁○○」，有系爭協議書可考（
      見原審卷第8頁之協議書）。足見簽訂系爭協議書之雙方
      當事人為上訴人與被上訴人，而非記載上訴人與億豐公司
      。
    (二)再參酌億豐公司之公司變更登記表記載，該公司代表人及
      董事為：「丙○○」，股東為：「甲○○、乙○○、戊○
      ○、丁○○」，有公司變更登記表可查（見原審卷第48頁
      至第50頁），足見億豐公司係有限公司，其董事及股東即
      為兩造，並無第三者。而系爭協議書即為億豐公司之股東
      間即兩造所簽訂，並無第三者，則該協議書之內容自應拘
      束簽訂之雙方。又系爭協議書記載：「……協議同意該二
      人退夥，並自九十二年十月五日生效，依規定解除該二人
      股東權利與義務之責任」，而該系爭協議書係於92年10月
      13日所簽訂（見原審卷第8頁之協議書），兩造卻約定溯
      及於92年10月5日生效，並約定上訴人二人退夥應退之股
      金計上訴人戊○○為111萬5,774元、丁○○為55萬7,887
      元，並解除該二人股東之權利義務等情，足見上訴人如係
      將股權轉讓兩造以外之他人，自無庸溯及於92年10月5日
      生效，並無立即解除上訴人二人之股東權利與義務之責任
      之餘地。且系爭協議書股權之轉讓既載明上訴人二人退夥
      應退之股金數額，益證股權之轉讓存在於簽訂系爭協議書
      之兩造之間，自應拘束兩造。
    (三)證人戴吳賜證稱：「……當初因為（億豐公司）股東間對
      於資金及帳目之管理以及經營方針發生爭執，而且我發現
      ，他們之前所支出之資金並沒有單據資料留存，因此雙方
      時有爭吵，後來雙方達成協議將資金匯入一個帳戶，結果
      僅剩兩百多萬元，就對資金之運用產生質疑，當初我有問
      丙○○（即被上訴人），丙○○說他們三人投資的股金已
      經投入開發案中，這時我才了解，本件開發案並非新成立
      的，而是本來就已存在，原告（即上訴人）二人是事後加
      入的，我們也不瞭解之前營運狀況如何，另外股東經常爭
      吵，所以就有退股打算……雙方約定在（92年）10月13日
      在會計師事務所簽訂協議書，並一起清算公司財產，當天
      在場有我（代理丁○○）、戊○○、甲○○、丙○○。當
      時乙○○並不在場，這張協議書只有乙○○沒有簽名，他
      是事後補簽的，我是代理丁○○具名，當初協議內容如協
      議書所寫。後來……乙○○在我們面前簽署，……土地租
      賃的契約書是陳（長源）、王（國裕）、簡（佛養）、吳
      （文瑞）四人簽署的，我的部分是事後補簽的，後來協議
      退股之後，發覺丙○○不退還股金，所以請律師發函，通
      知地主解除簡（佛養）、戴（吳賜）之連帶保證人責任，
      ……地主要求五個股東全部要到，才要簽訂。當初因為地
      主要求才以我個人名義簽的。當初這樣記載我有提出反對
      意見，但他們說這樣記載沒關係，……」等語（見原審卷
      第76、77、78頁之筆錄）；另一證人即稅務代理人林陳麗
      敏證稱：「……協議書是雙方（即兩造）擬稿的……戴（
      吳賜）、陳（長源）各打一通電話給我，只要辦雙方退股
      事情及釐清營運狀況。簽署之後，我曾說如股金返還困難
      ，是否考慮分期方式，但未被採納」等語（見原審卷第79
      頁之筆錄），參以上開證人之證言，及土地租賃契約書首
      頁記載承租人為「億豐公司」（即乙方），乙方連帶保證
      人，原來記載：「丙○○、甲○○、戊○○、乙○○」，
      嗣又刪除戊○○之名字，並於末頁立契約書人欄處將乙方
      連帶保證人欄原記載之戊○○、戴吳賜之名字刪除，並記
      載：「乙方連帶保證人戊○○、戴吳賜（應係代理上訴人
      丁○○）因退出億豐公司股東，經徵得甲方（即地主）同
      意解除連帶保證人責任」（見原審卷第87、92頁之契約書
      ），暨上訴人戊○○於92年10月7日以頭城頂埔郵局第106
      號存證信函通知億豐公司及被上訴人乙○○，其內容為：
      「……為確保少數股東戊○○、丁○○之權利，於92年10
      月4日下午4時，……商討依公司法第186條規定，收買少
      數股東股權，結果協商不成……為避免日後衍生權利與義
      務之困擾，請於（92年）10月13日下午1點在羅東鎮中正
      堂集合，並一同去公正之會計師協議辦理清算手續……」
      ，有該存證信函可考（見原審卷第51、52頁之存證信函）
      。足見上訴人請求億豐公司其他股東即被上訴人等三人同
      意上訴人自億豐公司退股，兩造於簽訂協議書時，億豐公
      司尚有資產，惟已支出部分營運資金，故上訴人於退股時
      自無法依金額計算其股權價值，經估算後，上訴人戊○○
      股值為111萬5,774元、上訴人丁○○股值為55萬7,887元
      ，系爭協議書簽訂後，在場之稅務代理人即證人林陳麗敏
      乃建議由被上訴人等三人分期給付股金，惟未被採納。嗣
      被上訴人等三人未返還系爭協議書約定之股金予上訴人，
      證人戴吳賜及上訴人戊○○乃通知地主免除其連帶保證責
      任。而兩造在簽訂系爭協議書時，即已估算上訴人二人分
      別股值若干，並論及如何返還股金，則系爭協議書中雖未
      明載上訴人之股權由被上訴人三人承受，惟依上開說明及
      證人之證言，可證系爭協議書應係具有股權讓與之性質。
    (四)又觀之系爭協議書並無記載全體股東同意上訴人退股而減
      少公司之資本額，足見系爭協議書之約定，並非全體股東
      同意上訴人退股而減少公司之資本額。再依證人即稅務代
      理人林陳麗敏證稱：「……協議書是雙方（即兩造）擬稿
      的……戴（吳賜）、陳（長源）各打一通電話給我，只要
      辦雙方退股事情及釐清營運狀況。簽署之後，我曾說如股
      金返還困難，是否考慮分期方式，但未被採納」等語（見
      原審卷第79頁之筆錄），益證系爭協議書存在兩造之間，
      否則何須言及股金返還困難，及考慮是否以分期方式返還
      ，如兩造論及股權轉讓股東以外之第三人，自有資金匯入
      ，應無股金返還困難之問題，亦無庸考慮是否一次給付或
      分期方式返還股金。再參以上開證人之證言，及土地租賃
      契約書首頁記載承租人為「億豐公司」（即乙方），乙方
      連帶保證人，原來記載：「丙○○、甲○○、戊○○、乙
      ○○」，嗣又刪除戊○○之名字，並於末頁立契約書人欄
      處將乙方連帶保證人欄原記載之戊○○、戴吳賜之名字刪
      除，並記載：「乙方連帶保證人戊○○、戴吳賜（應係代
      理上訴人丁○○）因退出億豐公司股東，經徵得甲方同意
      解除連帶保證人責任」（見原審卷第87、92頁之契約書）
      。足見上訴人股權轉讓係存在於兩造之間。
    (五)被上訴人雖抗辯系爭協議書係以億豐公司股東協議書之形
      式作成，其性質應解為係億豐公司該日股東會所為決議之
      會議記錄云云。惟查系爭協議書（見原審卷第8頁之協議
      書）並未記載出席人數、簽名、主席、紀錄、提案、表決
      等等股東會議紀錄之形式。且系爭協議書退夥股東欄記載
      ：「戊○○、戴吳賜代理丁○○」，益證系爭協議書非股
      東會決議之會議記錄，況該協議書如係會議紀錄，被上訴
      人乙○○豈有事後補證簽名之理。況系爭協議書已明載：
      「……其有關二人退夥應退之股金計戊○○先生為111萬
      5,774元，丁○○先生為55萬7,887元」，簽名股東為兩造
      ，有系爭協議書可考（見原審卷第8頁之協議書）。系爭
      協議書既載明讓與標的代價為「上訴人戊○○111萬5,774
      元，丁○○先生為55萬7,887元」、當事人係兩造、則兩
      造間對讓與標的、當事人、價金之契約必要之點已合致，
      該協議書自屬有效成立，並拘束簽約之當事人即兩造。
    (六)又公司法第3章有限公司雖無股東退股或少數股東請求公
      司收買股份之適用，而上訴人戊○○雖於92年10月7日以
      頭城頂埔郵局第106號所寄發之存證信函記載：「……為
      確保少數股東戊○○、丁○○之權利，於92年10月4日下
      午4時，依公司法第173條規定召開臨時股東會，商討依公
      司法第186條規定，收買少數股東股權，結果協商不成…
      …為避免日後衍生權利與義務之困擾，請於（92年）10月
      13日下午1點在羅東鎮中正堂集合，並一同去公正之會計
      師協議辦理清算手續……」（見原審卷第51、52頁之存證
      信函）。上訴人戊○○主張伊非熟習法令之人，發函本意
      係因被上訴人乙○○就億豐公司帳目不清又不願公佈公司
      營運情形及相關帳冊、存簿，伊乃要求結算，以便被上訴
      人承接，誤引公司法第173條及第186條規定，伊真意乃通
      知被上訴人協商股權轉讓事宜等語。查上開存證信函之通
      知內容及該協議書之記載縱有少數股東收買股份、退股等
      文字，惟兩造簽訂協議書之本意既在成立股權轉讓契約且
      意思表示合致，契約即已成立，已如前述，則上開記載尚
      無礙於兩造間股權轉讓契約之成立。
    (七)次按數人負同一債務或有同一債權，而其給付可分者，除
      法律另有規定或契約另有訂定外，應平均分擔或分受之，
      民法第271條前段定有明文。查兩造就上訴人戊○○、丁
      ○○之股權分別以111萬5,774元、55萬7,887元讓售予被
      上訴人三人，依上開規定，本件股權轉讓契約其價金之給
      付，並非不可分，依系爭協議書所載，自應由被上訴人三
      人平均分擔，即被上訴人三人各應給付上訴人戊○○37萬
      1,925元（其計算式為：111萬5,774元÷3＝37萬1,925元
      ，元以下4捨5入），各應給付上訴人丁○○18萬5,962元
      （其計算式為：55萬7,887元÷3＝18萬5,962元，元以下4
      捨5入）。而上訴人戊○○減縮僅請求被上訴人各給付37
      萬1,923元，自應准許。
五、綜上所述，上訴人請求被上訴人等三人各應給付上訴人戊○
    ○37萬1,923元、各應給付上訴人丁○○18萬5,962元及均自
    起訴狀繕本送達之翌日（丙○○、乙○○皆為92年12月19日
    、甲○○為92年12月23日）起，至清償日止，按年息百分之
    5計算之利息部分，自屬正當應予准許。原審失察遽為上訴
    人敗訴之判決，尚有未洽。上訴論旨指摘原判決不當，求予
    廢棄改判，為有理由，爰判決如主文第二項所示。
六、至兩造其餘之攻擊或防禦方法及所用之證據，經本院斟酌後
    ，認為均不足以影響本判決之結果，爰不逐一論列，併此敘
    明。
七、據上論結，本件上訴為有理由，依民事訴訟法第450條、第
    78條、第85條第1項前段，判決如主文。
中　　華　　民　　國　　96　　年　　2 　　月　　 6　　日
                  民事第七庭
                      審判長法　官  鄭三源
　　　　　　　　　　　　　　法　官  黃嘉烈
　　　　　　　　　　　　　　法　官  王聖惠
正本係照原本作成。
被上訴人如不服本判決，應於收受送達後20日內得合併向本院提
出上訴書狀，其未表明上訴理由者，應於提出上訴後20日內向本
院補提理由書狀（均須按他造當事人之人數附繕本）上訴時應提
出委任律師或具有律師資格之人之委任狀；委任有律師資格者，
另應附具律師資格證書及釋明委任人與受任人有民事訴訟法第
466 條之1第1項但書或第2項（詳附註）所定關係之釋明文書影
本。
中　　華　　民　　國　　96　　年　　2 　　月　　6 　　日
　　　　　　　　　　　　　　書記官  陳樂觀
附註：
民事訴訟法第466條之1（第1項、第2項）：
對於第二審判決上訴，上訴人應委任律師為訴訟代理人。但上訴
人或其他法定代理人具有律師資格者，不在此限。
上訴人之配偶、三親等內之血親、二親等內之姻親，或上訴人為
法人、中央或地方機關時，其所屬專任人員具有律師資格並經法
院認為適當者，亦得為第三審訴訟代理人。
